臺灣高等法院刑事判決　　　　　　　　　　　　　九十一年度上更(二)字第二三號
　　上　訴　人
　　即　被　告　乙○○
　　選任辯護人　江燕偉
右上訴人因妨害自由等案件，不服臺灣台北地方法院八十五年度訴字第一八八七號，
中華民國八十五年十一月十三日第一審判決（起訴案號：臺灣台北地方法院檢察署八
十五年度偵字第五三０五號）提起上訴，經判決後，由最高法院第二次發回更審，本
院判決如左：
    主  文
原判決撤銷。
乙○○無罪。
    理  由
一、公訴意旨略以：被告乙○○與丙○○於民國（下同）八十一年農曆九月間訂有婚
    約關係，於八十三年間解除婚約。嗣二人就交往期間衍生之債務關係時有爭議未
    獲解決，八十五年一月二十五日乙○○經教唆謝姓男子（真實姓名、年籍不詳）
    以投保為由電約在基隆市從事保險業務之丙○○至臺北市○○路二八三號二樓「
    比佛利西餐廳」洽談投保事宜。劉女不疑有他，乃約同事甲○○於當日中午十二
    時三十分許，抵達該餐廳與「謝某」碰面，飯後「謝某」佯稱要到內湖拿支票繳
    納保險費，再到台北火車站前新光產物股份有限公司大樓內體檢辦妥手續云云，
    邀約劉、王二女分乘二部不詳車號自用車，丙○○與「謝某」及另三位不詳姓名
    男子同坐一車，甲○○與另二男一女（姓名、身分均不詳）坐於另部車。詎二車
    依乙○○先前之教唆，先繞行台北市內湖等處郊區道路，途中「謝某」質問丙○○是否認識乙○○，表示受乙○○委託來要錢，如不給要斷丙○○手、腳云云，
    致使劉女心生畏懼。約當日下午四、五時許，兩車行抵台北市木柵山區不知名餐
    廳下車，「謝某」等人強行要求丙○○簽下切結書，由甲○○見證，內容略以：
    丙○○積欠乙○○新台幣（下同）一百二十萬元，於八十五年一月二十五日先付
    四萬元，於一月二十六日、二月十五日各付二十六萬元、七十萬元等語，劉、王
    二女因行動自由已受限制，不得已均在該切結書上簽字，丙○○並交付四萬元予
    「謝某」等人後，劉、王二人始在下午五、六時許下山返回基隆，翌（二十六）
    日晚上「謝某」來電向劉女索取餘款，因已報警未能得逞，因認被告教唆「謝某
    」等人涉犯刑法第三百零二條第一項剝奪行動自由罪、第三百零五條恐嚇危安罪
  嫌云云。
二、按犯罪事實，應依證據認定之，無證據不得推定其犯罪事實；又不能證明被告犯
    罪者，應諭知無罪之判決，刑事訴訟法第一百五十四條、第三百零一條第一項分
    別定有明文。而認定被告犯罪事實所憑證據，雖不以直接證據為限，即間接證據
    亦包括在內，然不論直接證據或間接證據，其為訴訟上之證明，須於通常一般之
    人均不致有所懷疑，而得確信其為真實之程度者，始得據為有罪之認定，倘其證
    明尚未達到此一程度，而有合理之懷疑存在致無從使事實審法院得有罪之確信時
    ，即應由法院為諭知被告無罪之判決；又告訴人之告訴，係以使被告受刑事訴追
    為目的，故其陳述是否與事實相符，自應調查其他證據，以資審認，最高法院六
    十九年度台上字第一五三一號、七十六年度台上字第四九八六號著有判例足供參
    照。
三、公訴人認被告乙○○涉有前開犯嫌，無非係以：(1)右揭事實業據告訴人丙○○指
    訴綦詳，核與證人甲○○證述情節相符，而證人甲○○與被告並無仇隙，自無在
    協議書上簽字見證，並誣陷告訴人之必要。參以證人即告訴人之夫董方墀、證人
    即基隆市警察局第四分局中華路派出所警員藍功泉之供證，本件於八十五年一月
    二十六日已行報案等情，並有該派出所工作日記簿附卷可稽，足見告訴人丙○○
    、證人甲○○確有遭他人押往木柵山上情事無訛；(2)被告與丙○○間有債務爭議
    ，已為被告所自承，並有卷附雙方往來信函可證。其雙方間之金錢糾葛，既為「
    謝某」確知且陳稱為被告索債，在協議書上亦載明告訴人積欠被告一百二十萬元
    等語，顯見案發時「謝某」及另五男一女均係出於被告乙○○教唆為之為其主要
    論據。然訊據被告乙○○固坦承與告訴人丙○○間有債權債務關係，並持有告訴
    人所簽發之四紙本票（詳見附表所示），惟堅決否認有上開犯行，並辯稱：渠沒
    有要「謝某」去要債。渠都不知情，亦不認識「謝某」或其他的人。至於本票渠
    曾以存證信函影印給丙○○等語。
四、經查：
    (一)告訴人丙○○於警訊及歷次偵、審中雖屢次指稱遭受「謝某」等人限制行動自
      由，對方復表示係受乙○○委託前來處理債務問題及簽立切結書等情；另證人
      甲○○亦到庭證稱本件事發經過及簽立切結書之過程，然細繹其等之陳述，有
      下列瑕疵可指：
      (1)關於告訴人丙○○與「謝某」商議投保之經過，告訴人先於警訊中供稱：「
        我於今（八十五）年元月二十日十二時三十分許，和客戶（自稱謝先生）約
        在松江路二八七號二樓（比佛利西餐廳），當我到達時，即被謝先生和另三
        名男子押上車．．．。（你與謝先生什麼關係？．．．）謝先生是打電話至
        我上班地點，稱需要詢問有關保險之問題，要找劉小姐（因公司只有我姓劉
        ），我不疑有他而赴約，我與謝先生過去並未識，並無任何瓜葛．．．（見
        偵查卷，第六頁背面、第七頁）」；證人甲○○亦證稱：「當初謝姓男子要
        和丙○○到內湖拿支票，叫我一人留在比佛利西餐廳等候消息，我基於不放
        心丙○○跟謝姓男子『初見面』，於是我跟他們上車（同上偵卷，第四頁背
        面）」云云，惟告訴人至本院審訊時則改稱：「（如何認識謝姓客戶？）當
        初是我同事接到電話，表示有位謝姓先生要找劉小姐投保，我們只見過二次
        面，電話是他留給我的（見更(一)審卷，第二四頁正反面）」、「第一次有用
        餐，是在八十五年一月二十五日前幾天，一月二十五日是第二次．．．。第
        一次見面他（指「謝某」）問意外險、人壽險。．．．第二次見面，談好了
        保險條款，說要回去拿支票，及到新光三越作身體檢查。．．．上車之前沒
        有強押是沒有錯（見本院九十一年二月二十二日訊問筆錄，第三、四頁）」
        ；證人甲○○亦改稱：「（姓謝的人，你是否見過？）我見過二次，都是在
        同一個地方（本院九十一年一月十八日訊問筆錄，第六至七頁）」云云，顯
        然供述並不一致，已非無疑。況告訴人倘確曾與「謝某」見面二次，第一次
        雙方並有用餐，第二次見面已談好保險條款，「謝某」並表示要回去拿支票
        ，而彼二人猶謂不知「謝某」姓名，自違常情。再衡以告訴人及證人甲○○
        均係保險從業人員，對一個見面二次卻拒絕告知姓名之人，仍同意分乘二部
        無大牌之車子（見偵查卷，第六頁背面），而毫無警覺，益難遽信。
      (2)告訴人所指被告教唆之事證，其於警、偵訊中係供稱：「．．．在車上謝先
        生向我索討一百萬元，並稱是受我朋友乙○○之託（有遞委託書給我看）向
        我要債。．．．再往木柵一偏僻處之土雞城，要我立刻寫下切結書，．．．
        我因心生畏懼、恐遭不測而於逼迫下寫了切結書，而與我同行之同事甲○○
        亦被另一輛車載到並作為切結書之見證人」、「．．．謝某說保險一定會保
        ，但他要跟我拿錢，並問我認識乙○○與否，並拿委託書出來，說是乙○○
        委託他們要錢，委託書未寫多少錢。．．．到木柵山上，要我考慮，後來說
        請我同事過來談談看，最後．．．他們寫一張切結書出來，要我與甲○○簽
        名之後，才放我們走」（見偵查卷，第六頁背面、第二三頁背面至第二四頁
        ）；於原審審訊則供稱：「．．．上車後，他們表示是天道盟份子，並受乙○○委託，要我們拿一百多萬元。．．．切結書是當場寫的，本票是之前在
        公司寫的，當時對方曾拿本票給我看，另有一紙相片，若我不簽切結書，要
        危害到我家人（見原審卷，第十八頁）」；於本院前審審訊則指稱：「（偵
        卷所附之切結書是何人提出的〔提示〕？）我在警局中提供的。（切結書不
        是交給謝姓男子，為何在你手上？）他寫兩份，一份留底，一份給我」、「
        （當時是拿本票正本或影本給你看？）在車上有拿照片及正本給我看，在山
        上寫切結書的時候，是拿影本出來抄的」（見前審卷，第十七頁背面、第三
        八頁）；於本院更(一)審又陳稱：「（切結書當時寫了幾份？）當時沒有複寫
        紙，也沒有影印，偵查卷第十七頁之切結書是我在警局提出，正本我自己留
        存，影本提出附卷，當時姓謝的叫我簽名後，就交正本給我，當時有無簽其
        他份不記得了．．．（見更(一)審卷，第八九頁背面至九０頁）」；於本院訊
        問時則陳稱：「（在車上誰對你說是受人之託要討本票債務一百萬？）一開
        始是「謝某」，後來他們另外二人也都有表明，他們還有把本票拿出來。（
        委託書在哪裡？）沒有看到。（你曾經說過有委託書給你看，有何意見〔提
        示筆錄並告以要旨〕？）我只看到我簽的本票及我的相片（本院九十一年二
        月二十二日訊問筆錄，第四至五頁）」云云。另證人甲○○就目睹簽立切結
        書之過程，其於警訊中係證稱：「．．．直到一家土雞城，對方一名男子告
        訴我到前面劉女要事和我商量，說乙○○的錢尚未解決，之後他（劉女）寫
        切結書，．．．並在切結書上要我當見證人」、「丙○○簽本票切結書時，
        他們（謝姓男子）沒有強迫他，我亦在場，可以作證，當時我以見證人身分
        在場」（見偵查卷，第四頁背面、第八頁背面）；於本院前審則證稱：「．
        ．．載我們至木柵土雞城下車，即拿出劉小姐欠張先生的本票影本，要劉小
        姐還，劉小姐稱並無欠他錢，也沒那麼多錢，那些人就說若不還，就要帶劉
        小姐到旁邊山上剁掉劉的手指頭，後謝姓男子就要丙○○寫切結書，並拿出
        本票，要其依本票內容簽切結書。（對你自己警訊筆錄有何意見？）．．．
        他確實有恐嚇及傷害丙○○。（當天簽幾張切結書？）二張，是他們那些人
        寫的，叫丙○○及我簽名，一張給丙○○，一張他們拿走了（見前審卷，第
        三七頁正、背面）」；於本院更(一)審則證述：「．．．切結書內容是姓謝寫
        好切結書，丙○○簽名，切結書只寫一份，沒有副本．．．」、「（切結書
        究寫幾份？）當時只寫一份，沒有影印，但是當時原另外寫一張，寫錯了當
        場撕掉，所以我簽名共有二張，其中一張已撕掉，他們還抄了丙○○身分證
        ，把切結書原本交給丙○○，他們抄了丙○○身分證資料，抄在另外紙上．
        ．．」（見更(一)審卷，第二四頁、第九九頁背面至一００頁）；於本院訊問
        時則指陳：「（到土雞城下車後，談些什麼？）他先前把我支開，我才知道
        他們在談本票之事。（是誰的本票？）我不知道，我也沒有看到本票、委託
        書。（切結書是誰拿出來的？）謝先生拿給我們簽的，我並沒有看到切結書
        是誰寫的，他說我是丙○○的朋友，要我當見證人。（當時寫幾份？）一份
        。．．．（本院更(一)審說當時只寫一份，另外一張寫錯撕掉了；本院上訴審
        說寫二份，一張給丙○○，一張他們拿走了，有何意見〔提示筆錄並告以要
        旨〕？）可能是另一張撕掉了，我算作二張，撕掉的那張他們拿走了，一張
        丙○○簽完後，誰拿走我不清楚（本院九十一年一月十八日訊問筆錄，第七
        、八頁）」云云，則有關「謝某」提以告知告訴人係受託為被告乙○○討債
        之證明究係委託書？抑或本票？抑或本票及相片？若係末者，則究係於車上
        提出？抑或要求簽切結書時提出？又該切結書究係告訴人所寫？抑或「謝某
        」等人所寫？簽寫切結書之份數？證人甲○○目睹簽寫之過程？有無施強暴
        脅迫？前後供述核屬矛盾不一，當生疑義；況稽核彼二人於同一審級法院供
        述之變化頗為類同，焉能不啟人疑竇？又告訴人及證人甲○○末均證稱，僅
        有一份切結書正本，且當時並無影本，而切結書正本係由告訴人保存等情，
        惟若本件果為被告唆使「謝某」等人要債，並以脅迫方式要求告訴人及證人
        甲○○簽具切結書，則衡情自應將該切結書帶走，以資日後依切結書所載限
        期要求付款，焉可能在大費功夫使其簽具後，不留任何備份，再交還予告訴
        人，而另抄寫無關緊要之告訴人身分證資料（非取走身分證件），即為放行
        ，殊與民間所涉暴力討債之情狀不符，自難置信。另告訴人丙○○雖於案發
        後之翌日向管區派出所報案，固有該所工作日記簿及警員藍功泉供證在卷，
        但此亦不足以證明係被告乙○○教唆謝某所為，併此敘明。
    (二)被告與告訴人丙○○雙方間有金錢糾葛，有卷附雙方往來存證信函可證。證人
      即告訴人之夫董方墀於偵查中雖指稱，被告曾偕同他人在渠與告訴人結婚前，
      分別至渠公司、家裡要求代償告訴人債務等情，惟觀其所述「．．．我直接帶
      張某到（公司）會議室，．．．我們之間無任何爭執與衝突，他也未恐嚇我」
      、「五月二十六日（按：結婚前一天）到我家，被告還帶埔里米粉三、四包來
      ，並無對我凶惡，是希望我來幫忙劉女處理事情」等語（見偵查卷，第三五至
      三六頁），顯見被告討債過程均屬平和、理性，並未達撕破臉之地步，自不足
      認定被告有教唆暴力討債之必要。再者，告訴人屢因債務問題與被告有所齟齬
      ，甚而打電話唆使被告兒子撕毀留存於被告處所之系爭本票（見原審卷，第十
      八頁），顯不得謂無利害關係。而告訴人丙○○、證人甲○○雖指證被告教唆
      「謝某」等人限制自由、暴力討債等情，惟據彼等供詞前後反覆不一，且悖於
      常理，復有同一審級法院變異供述雷同之勾串之嫌，自難信實為真。另告訴人
      亦坦承被告確曾交付系爭本票影本給伊（見前審卷，第三八頁背面至第三九頁
      ），自不得以切結書上載有系爭本票之資料，遽以推論被告確有該等犯行。
五、綜上所述，公訴人雖指被告乙○○教唆「謝某」等人涉犯刑法第三百零二條第一
    項剝奪行動自由罪、第三百零五條恐嚇危安罪嫌，然因存卷之相關事證尚不足使
    本院得被告有罪之確信，自難遽以上開罪名之教唆犯相繩，此外，復查無其他積
    極證據足資證明被告犯罪，原審疏未詳查，而予以論罪科刑，於法即有未合，上
    訴人上訴意旨執此指摘原判決不當，為有理由，應由本院予以撤銷改判，另諭知
    被告無罪之判決，以免冤抑。
據上論斷，應依刑事訴訟法第三百六十九條第一項前段、第三百六十四條、第三百零
一條第一項前段，判決如主文。
本案經檢察官鄭龍照到庭執行職務。
中    華    民    國    九十一    年 三       月       二十       日
                              臺灣高等法院刑事第十庭
                                  審判長法  官  溫  耀  源
                                        法  官  林  銓  正
                                        法  官  黃  金  富
右正本證明與原本無異。
如不服本判決應於收受送達後十日內向本院提出上訴書狀，其未敘述上訴之理由者並
得於提起上訴後十日內向本院補提理由書（均須按他造當事人之人數附繕本）。
                                        書記官  江  采  廷
中    華    民    國    九十一    年       三       月       二十       日
附表：
┌───┬─────┬────────┬────────┬───────┐
│編  號│發  票  人│  面        額  │ 票  據  號  碼 │ 到   期   日 │
├───┼─────┼────────┼────────┼───────┤
│  １  │ 丙○○   │ 三十萬元       │ TS034154       │ 84.02.28     │
├───┼─────┼────────┼────────┼───────┤
│  ２  │ 丙○○   │ 三十萬元       │ TS034155       │ 84.06.30     │
├───┼─────┼────────┼────────┼───────┤
│  ３  │ 丙○○   │ 三十萬元       │ TS034157       │ 84.11.30     │
├───┼─────┼────────┼────────┼───────┤
│  ４  │ 丙○○   │ 三十萬元       │ TS034158       │ 85.02.28     │
└───┴─────┴────────┴────────┴───────┘
